臺灣新竹地方法院民事判決  
110年度訴字第988號
原      告  遠東鐵櫃鋼鐵廠股份有限公司


法定代理人  王蘇明霞
訴訟代理人  韓邦財律師
            莊心荷律師
被      告  新竹市政府

法定代理人  陳章賢  
訴訟代理人  郭維翰律師
            陳宣宏律師
            蔡心雅律師
被      告  新竹市立新科國民中學

法定代理人  林燕玲  
訴訟代理人  郭維翰律師
複代理人    陳宣宏律師
上列當事人間返還不當得利事件，本院於民國111年10月17日言
詞辯論終結，判決如下：
    主  文
原告之訴及假執行之聲請均駁回。
訴訟費用由原告負擔。
    事實及理由
壹、程序方面：
一、當事人喪失訴訟能力或法定代理人死亡或其代理權消滅者，
    訴訟程序在有法定代理人或取得訴訟能力之本人承受其訴訟
    以前當然停止；第168條至第172條及前條所定之承受訴訟人
    ，於得為承受時，應即為承受之聲明，他造當事人，亦得聲
    明承受訴訟，民事訴訟法第170條、第175條第1項、第2項分
    別定有明文。本件被告新竹市政府之法定代理人於訴訟程序
    進行中變更為陳章賢，業據被告提出行政院及原告之函文附
    卷為憑，並經被告以書狀聲明承受訴訟（見本院卷二第6至1
    4頁），程序上核無不合，應予准許。
二、按訴狀送達後，原告不得將原訴變更或追加他訴，但請求之
    基礎事實同一、不甚礙被告之防禦及訴訟之終結者，不在此
    限，民事訴訟法第255條第1項第2款、第7款分別定有明文。
    本件原告起訴時，訴之聲明原為：㈠被告應連帶給付原告新
    臺幣（下同）1,483,928元，及自起訴狀繕本送達翌日起至
    清償日止，按週年利率5%計算之利息；㈡願供擔保請准宣告
    假執行。嗣於訴訟進行中，原告變更對被告新竹市政府之請
    求權基礎，並主張被告2人所負之給付義務，屬不真正連帶
    債務，故於民國111年8月12日具狀變更訴之聲明為：㈠被告
    新竹市政府應給付原告1,483,928元，及自起訴狀繕本送達
    翌日起至清償日止，按週年利率5%五計算之利息；㈡被告新
    竹市立新科國民中學（下稱新科國中）應給付原告1,483,92
    8元，及自起訴狀繕本送達翌日起至清償日止，按週年利率5
    %計算之利息；㈢前兩項給付，如其中任一被告已履行一部或
    全部之給付時，他項被告於該被告履行給付範圍內免除責任
    ；㈣原告願供擔保，請准宣告假執行（見本院卷二第162頁）
    。核原告上開所為，被告雖不同意，惟請求之基礎事實不變
    ，且不甚礙被告之防禦及訴訟之終結，與前揭法條之規定相
    符，應予准許。
貳、實體方面：
一、原告主張：
　㈠原告於101年6月25日與被告新竹市政府簽立「新竹市政府辦
    理民間參與新竹市新科國民運動中心營運移轉(OT)計劃案委
    託營運管理契約」（下稱系爭契約），並於第7章第7.2.9條
    約定應負擔受託營運所衍生之各項稅捐等費用，地價稅以位
    於新竹市○○段○○○○000地號之新科國民運動中心為主，建築
    面積為2,223平方公尺，是原告應納稅務之範圍應以此為限
    ，其他部分即戶外廣場、設備均係校園及人行道綠地、校園
    運動場、校園停車場，非原告受點交使用管理之範圍。縱使
    由建築執照與使用執照包含492、493、497、500地號（合稱
    系爭4筆土地）土地，惟仍非原告依約受託營運、依約納稅
    之範圍，原告依約並無義務代繳納492地號上新科國民運動
    中心以外部分原應由被告新科國中繳納之稅捐，惟被告新竹
    市政府未履約與新竹市稅務局調整稅務，使原告自105年至1
    09年間繳納契約外稅捐，即492（超出約定面積部分）、493
    、497、500地號之地價稅，共計1,483,928元（計算式如附
    表），顯與系爭契約之約定不符，原告並無繳納義務。是原
    告因可歸責於被告新竹市政府之不完全給付，使原告之固有
    財產受損，依民法第227條第2項規定，原告應得請求被告新
    竹市政府賠償。
　㈡又系爭4筆土地之所有權人為新竹市，由新科國中為管理機關
    ，依法應由新科國中為納稅義務人，而上開實由原告繳納之
    地價稅共計1,483,928元，新科國中已屬無法律上原因而受
    有利益，致原告財產受員害，依民法第179條規定，新科國
    中應返還其利益予原告。
　㈢被告新竹市政府與新科國中分別因不完全給付、不當得利之
    原因而應給付原告1,483,928元，被告對於原告此部分請求
    應各負全部清償之責任，各負有給付義務，係屬不真正連帶
    債務，其中一方已為給付者，他被告於該給付範圍內，即免
    給付之義務。
　㈣並聲明：⒈被告新竹市政府應給付原告1,483,928元，及自起
    訴狀繕本送達翌日起至清償日止，按週年利率5%五計算之利
    息；⒉被告新科國中應給付原告1,483,928元，及自起訴狀繕
    本送達翌日起至清償日止，按週年利率5%計算之利息；⒊前
    兩項給付，如其中任一被告已履行一部或全部之給付時，他
    項被告於該被告履行給付範圍內免除責任；⒋原告願供擔保
    ，請准宣告假執行。
二、被告則以：依系爭契約第3.2.3條、第6.1條及第7.2.9條約
    定，原告所應自負管理、維護被告所交付之委託營運標的物
    即新科國民運動中心及其附屬設施，並負擔各項稅捐；且據
    該委託營運標的物之建造執照、使用執照所示，新科國民運
    動中心及其附屬設施之坐落基地即系爭4筆土地，而非僅有4
    92地號土地，故原告應就系爭4筆土地繳納地價稅。另就被
    告計算原告應繳納之土地地價稅「一般用地稅率面積」，係
    就新科國民運動中心及其附屬設施之坐落基地即系爭四筆土
    地，以比例方式僅針對新科國民運動中心之樓地板面積計算
    ，並無涵蓋新科國民運動中心樓地板面積以外部分，故無違
    誤等語，資為抗辯。並聲明：原告之訴駁回。
三、得心證之理由：
　　原告主張依系爭契約第7.2.9條之約定，原告應負擔營運所
    衍生地價稅之範圍，以「坐落492地號之新科國民運動中心
    為主，建築面積為2,223平方公尺」為限，其他部分既非原
    告受點交使用管理之範圍，自不與焉，然而被告新竹市政府
    未向新竹市稅務局調整稅務，致原告自105年至109年間代繳
    納系爭契約外之稅捐共1,483,928元（計算式如附表），被
    告新科國中則因而免繳納稅捐，故被告新竹市政府應負不完
    全給付之賠償責任，被告新科國中應返還該不當得利，兩者
    之給付屬不真正連債債務等語，固據其提出系爭契約書1份
    、新竹市稅務局地價稅繳款書5張、轉帳證明、系爭4筆土地
    照片及使用說明等件為憑。惟被告否認有何不完全給付及不
    當得利情事，並以前開情詞置辯。是本件兩造爭執點厥為：
    ㈠原告依系爭契約應負擔地價稅之面積為何？㈡原告依民法第
    227條第2項規定請求被告新竹市政府賠償1,483,928元之損
    失，有無理由？㈢原告依民法第179條規定請求被告新科國中
    返還1,483,928元之不當得利，有無理由？分述如下：
　㈠原告依系爭契約所應負擔地價稅之面積，應不僅限於492地號
    土地面積中之2,223平方公尺：
　⒈按解釋契約，應於文義上及論理上詳為推求，以探求當事人
    立約時之真意，並通觀契約全文，斟酌訂立契約當時及過去
    之事實、交易上之習慣等其他一切證據資料，本於經驗法則
    及誠信原則，從該意思表示所根基之原因事實、主要目的、
    經濟價值、社會客觀認知及當事人所欲表示之法律效果，作
    全盤之觀察，以為判斷之基礎，不能徒拘泥字面或截取書據
    中一二語，任意推解致失其真意（最高法院98年度台上字第
    1925號判決要旨參照）。
  ⒉經查，被告新竹市政府為辦理民間參與新竹市新科國民運動
    中心營運移轉(OT)計劃案委託營運管理，而與原告簽定系爭
    契約，其中第7.2.9條關於乙方（即原告）於契約期間，應
    負擔、辦理及投資事項，約定：「⒈乙方營運本計畫案，應
    自負盈虧負責管理、維護甲方（即被告新竹市政府）所交付
    之委託營運標的物，並應負擔受託營運所衍生之各項稅捐、
    規費、維修、行銷、人事及因違反法令應繳納之罰鍰等費用
    。乙方因營運管理標的物之商業活動，致必須課徵營業用之
    地價稅、房屋稅等稅賦（地價稅、房屋稅以位於地號492之
    國民運動中心為主，新科國民運動中心建築面積為2,223平
    方公尺，總樓地板面積為8,497平方公尺，各樓層高4.5公尺
    ，建築物總高度26公尺）由乙方負擔」。又系爭契約第3.2.
    3條【營運移轉範圍】及第6.1條【委託營運管理標的物】均
    約定：「甲方交付乙方之土地及座落其上之建物（含附屬設
    施），主建物興建於新竹市○○段000號地號上（新科國民運
    動中心建築面積為2,223平方公尺，總樓地板面積為8,497平
    方公尺，為地下1層、地上3層RC造之建築物，各樓層高4.5
    公尺，建築物總高度26公尺），本案基地面積為32,306.62
    平方公尺（為東橋段492、493、497、500四筆地號合計）（
    詳如附件1），建物將由甲方指定之第三人興建。…」及第8.
    5條約定：「房屋稅及地價稅繳納由民間機構依當年度課徵
    之金額自行繳納予稅捐機關構，並報府核備」等，並以系爭
    4筆土地之登記第二類謄本為系爭契約附件1土地清冊，有系
    爭契約之全部內容附卷可憑（見本院卷二第26至151頁）。
    由上可知，原告係受委託營運管理之民間機構，應負擔受託
    營運所衍生之各項稅捐，包括營運管理標的物依當年度課徵
    之金額繳納地價稅在內，而營運管理標的物之範圍，依上開
    第3.2.3條及第6.1條之約定內容及土地清冊所示，應包含被
    告新竹市政府交付原告之土地及坐落其上之建物（含附屬設
    施），基地面積為32,306.62平方公尺（為東橋段492、493
    、497、500四筆地號合計），並為原告所知悉，實屬甚明。
　⒊原告雖以系爭契約第7.2.9條所定「地價稅、房屋稅以位於地
    號492之國民運動中心為主，新科國民運動中心建築面積為2
    ,223平方公尺，總樓地板面積為8,497平方公尺，各樓層高4
    .5公尺，建築物總高度26公尺」之記載為據，主張僅負擔49
    2地號土地面積2,223平方公尺之地價稅，492地號逾此面積
    及其他493、497、500地號部分，均非原告受點交使用管理
    之範圍，無負擔稅捐之義務等語。然查，系爭4筆土地均為
    系爭契約所定之營運移轉範圍及委託營運管理標的物，乃明
    定於系爭契約第3.2.3條及第6.1條，業如前述，至上開原告
    所引第7.2.9條之內容，係以括號方式說明地價稅、房屋稅
    以位於地號492之國民運動中心「為主」，但並非「僅有」
    ，且原告在簽定系爭契約時既明知系爭4筆土地均為契約標
    的物而屬基地範圍，即不應斷章取義，截片段之文字記載解
    釋只就492地號之2,223平方公尺部分負擔地價稅，如此非但
    與契約全文所欲表達之意思不相一致（系爭契約附件1土地
    清冊已明示包括系爭4筆土地），亦與契約之主要目的（系
    爭契約就土地部分，均以系爭4筆土地為移轉範圍及委託標
    的物）及經濟價值（影響原告對於基地之使用範圍及被告新
    竹市政府就本件營運移轉計畫之評估）不符，應非系爭契約
    當事人即原告與被告新竹市政府於立約當時之真意。復查，
    系爭4筆土地之地價稅，前因原告向新竹市稅務局提出疑義
    並申請退稅，而於105年依重新核定之地上建物應稅面積854
    9.55平方公尺核算一般用地稅率面積4992.38平方公尺（系
    爭492、493、497及500地號土地之一般用地稅率面積分別為
    2969.04、1938.05、84.64及0.65平方公尺），有新竹市稅
    務局106年9月12日新市稅地字第1060017702號函在卷可稽（
    見本院卷第425、427頁），亦與原告所稱應負擔之492地號
    土地面積2,223平方公尺不同，然在未有其他事證可認上開
    核算有誤之前，稅務機關就稅捐所為之核定，自應認為可採
    。
　⒋從而，本件依系爭契約之解釋，應認為原告應負擔地價稅之
    土地包括系爭4筆土地，且新竹市稅務局於105年核定之課稅
    面積合計為4,992.38平方公尺，亦屬可採，則原告主張依系
    爭契約僅需就492地號土地之2,223平方公尺負擔地價稅，即
    屬無據，應非可採。　　
　㈡就原告主張依民法第227條第2項規定，請求被告新竹市政府
    賠償因不完全給付所致之損害1,483,928元部分：
　　按因可歸責於債務人之事由，致為不完全給付者，債權人得
    依關於給付遲延或給付不能之規定行使其權利；因不完全給
    付而生前項以外之損害者，債權人並得請求賠償，民法第22
    7條定有明文。所謂之不完全給付，係指債務人向債權人或
    其他有受領權人提出之給付，不符合債務本旨而言。次按地
    價稅之納稅義務人為土地所有權人；土地所有權屬於公有或
    公同共有者，以管理機關或管理人為納稅義務人；又土地所
    有權人申請由占有人代繳者，主管稽徵機關得指定土地使用
    人負責代繳其使用部分之地價稅土地稅法第3條第1項第1款
    、第2項前段及第4條第1項第4款分別定有明文。查系爭契約
    所定由原告負擔之地價稅包括系爭4筆土地，並非僅只492地
    號土地中之2,223平方公尺，既如前開說明，則系爭4筆土地
    之地價稅由原告繳納或代繳，並無被告新竹市政府之給付不
    符合債務本旨之情形，自不構成不完全給付之要件，原告請
    求被告新竹市政府應負債務不履行之損害賠償責任，於法尚
    屬無據，無從准許。　　
　㈢就原告主張依民法第179條規定，請求被告新科國中應返還1,
    483,928元之不當得利部分：　　
　　民法第179條規定不當得利之成立要件，必須無法律上之原
    因而受利益，致他人受損害，且該受利益與受損害之間應有
    因果關係存在。所稱之「無法律上之原因」，係指欠缺給付
    目的而言。因給付而受利益者，倘該給付係依有效成立之債
    權契約而為之，其受利益即具有法律上之原因，尚不生不當
    得利問題（最高法院77年度台上字第165號）。本件系爭4筆
    土地之所有權人為新竹市，屬公有土地，而管理者為被告新
    科國中，依前開土地稅法之規定，被告新科國中即為納稅義
    務人，惟原告係使用系爭4筆土地之人，亦得為代繳地價稅
    之人，且依系爭契約之約定，原告負有繳納系爭4筆土地稅
    捐之義務，是被告新科國中縱使因原告之給付而受有利益，
    亦係以系爭契約為法律上之原因，並非欠缺給付目的，要與
    不當得利之成立要件有間，原告請求返還所代繳之地價稅，
    洵非有據，應不准許。
四、綜上所述，原告依不完全給付之債務不履行、不當得利法律
    關係請求被告新竹市政府、新科國中各給付原告1,483,928
    元，及自起訴狀繕本送達翌日起至清償日止，按週年利率5%
    計算之利息，並負不真正連帶給付責任，為無理由，應予駁
    回。
五、本件事證已臻明確，兩造其餘攻擊防禦方法及所提證據，經
    審酌後，認與判決之結果不生影響，爰不逐一論列，併此敘
    明。
六、訴訟費用負擔之依據：民事訴訟法第78條。
中　　華　　民　　國　　111 　年　　11 　 月　　30　　日
                  民事第二庭    法　官  彭淑苑
以上正本係照原本作成。
如對本判決上訴，須於判決送達後 20 日內向本院提出上訴狀。
如委任律師提起上訴者，應一併繳納上訴審裁判費。
中　　華　　民　　國　　111 　年　　11　　月　　30　　日
                                書記官  林琬茹
附表：原告主張已繳納系爭4筆土地地價稅明細表及其本件請求
      金額計算式